【裁判字號】    90,上訴,954
【裁判日期】    900731
【裁判案由】    偽造有價證券等
【裁判全文】
臺灣高等法院高雄分院刑事判決                      九十年度上訴字第九五四號
    上  訴  人  台灣高雄地方法院檢察署檢察官
    被      告  甲○○
    選任辯護人  戴慕蘭
右上訴人因被告偽造有價證券等案件，不服臺灣高雄地方法院八十九年度訴字第二九
四六號中華民國九十年四月二十四日第一審判決（起訴案號：臺灣高雄地方法院檢察
署八十八年度偵字第二四五八一號），提起上訴，本院判決如左：
      主  文
原判決關於偽造有價證券部分撤銷。
甲○○意圖供行使之用，而偽造有價證券，處有期徒刑貳年，緩刑肆年。偽造之發票
人陳雪白，發票日民國八十八年三月三十一日，面額新台幣拾陸萬元之本票壹紙沒
收。
其他上訴駁回。
      事實
一、甲○○因積欠乙○○○借款、互助會款等債務，於民國八十八年三月三十一日因
    遭乙○○○索討債務甚急，明知未經莊紀雪白同意，竟意圖供行使之用，本欲偽
    造莊紀雪白名義之本票以資應付，惟因只知名字為「雪白」，乃填寫發票人為陳
    雪白，發票人地址鳳山市○○街四十五號（莊紀雪白之住址），發票日八十八年
    三月三十一日，面額新台幣（下同）三十六萬元之本票一紙，而偽造發票人為陳
    雪白之本票一紙，並持交乙○○○以為償付部分欠款。後因本票未獲支付，乙○
    ○○以上開本票向台灣高雄地方法院聲請對「陳雪白」核發本票准許強制執行裁
    定，莊紀雪白收到裁定，經質問乙○○○，乙○○○始查悉上情。
二、案經乙○○○訴請臺灣高雄地方法院檢察署檢察官偵查起訴。
    理  由
壹、有罪部分
一、訊據被告甲○○坦承因遭告訴人乙○○○催索債務而未經莊紀雪白同意，本擬簽
    發莊紀雪白名義之本票以應付告訴人，惟因不知道莊紀雪白之姓，只記得平常稱
    呼其名「雪白」，乃簽寫發票人為「陳雪白」之上開本票，並交付告訴人以為支
    付部分債務之事實不諱，被告供承之右揭事實，經核與告訴人乙○○○指訴之情
    節相符，且經證人莊紀雪白於偵查中證稱：伊未曾借票予被告，伊接到法院裁定
    ，有問過被告，被告向伊承認說是被逼債才開伊之本票，伊之前都不知道等語（
    見偵查卷第六三頁背面筆錄），並有被告所簽發發票人記載為陳雪白之上開本票
    影本一紙、台灣高雄地方法院八十八年票字第一三二五０號本票准許強制執行（
    相對人為陳雪白，住所高雄縣鳳山市○○街四五號為莊紀雪白之住址）裁定一份
    附卷足稽。被告意圖供行使之用而偽造「陳雪白」本票犯行，事證明確，洵堪認
    定。
二、核被告所為，係犯刑法第二百零一條第一項之偽造有價證券罪。其於偽造有價證
    券後，復持以行使，其行使偽造有價證券之低度行為，為偽造有價證券之高度行
    為所吸收，僅論以偽造有價證券罪。本院審酌被告係因遭告訴人催索債務情急之
    下，始偽造他人本票以資因應，且該偽造之本票係交付予告訴人以清償舊債，情
    節尚輕且造成之損害亦非重，而被告所犯之前揭罪名乃為三年以上十年以下有期
    徒刑之罪，如課處法定最低度之刑似嫌過重，衡情不無可憫，爰依刑法第五十九
    條規定減輕其刑。
三、原審認被告係犯刑法第二百零一條第一項之偽造有價證券罪，並認被告情堪憫恕
    ，情輕法重而依刑法第五十九條定酌減其刑後，酌情量刑固非無見，惟按有期徒
    刑減輕者，減輕其刑至二分之一，刑法第六十六條前段定有明文，本件被告所犯
    刑法第二百零一條之罪法定最低度刑為三年以上有期徒刑，酌減其刑至二分一，
    應減為一年六月以上有期徒刑，原審疏未注意及此，竟量處被告有期徒刑一年，
    已低於酌減後之法定最低度刑，自有違誤，公訴人循告訴人請求上訴，指摘原判
    決有罪部分量刑過輕，上訴為有理由，應由本院將原判決有罪部分（偽造有價證
    券）予撤銷改判。爰審酌被告因遭告訴人催索債務甚急，因無力償債一時情急而
    偽造他人本票交付以資因應，犯罪惡性尚輕，犯罪後並坦承未經同意簽發他人本
    票之事實，已深表悔悟之意，及其前無犯罪前科，素行良好，有臺灣高雄地方法
    院檢察署刑案資料查註紀錄表可稽等一切情狀，量處如主文所示之刑，以資懲儆
    。末查，被告前未曾受有期徒刑以上刑之宣告，此有前揭刑案資料查註紀錄表在
    卷可稽，本件係偶發犯罪，經此次偵審程序及刑之宣告後，應當知警惕，信無再
    犯之虞，故本院認對其所宣告之刑，以暫不執行為適當，併予宣告緩刑四年，以
    勵自新。又偽造之發票人陳雪白名義，發票日八十八年三月三十一日，面額三十
    六萬元本票一張，應依刑法第二百零五條規定宣告沒收。至本票發票人欄位上偽
    造之「陳雪白」簽名、指印等署押，因本票已依法沒收而不存在，毋庸再依刑法
    第二百十九條規定宣告沒收，附此敘明。
貳、無罪部分
一、公訴意旨另以：被告甲○○明知其已陷於無資力，而萌為自己不法所有之概括犯
    六萬九千六百元，後為圖避債，竟偽造陳雪白名義之上開本票一紙，持交乙○○
    ○以為償付部分借款，嗣經乙○○○查悉上情，始知受騙。認被告另涉有刑法第
    三百三十九條第一項之詐欺罪嫌。
二、惟按犯罪事實應依證據認定之，無證據不得推定其犯罪事實；又不能證明被告犯
    罪或其行為不罰者，應諭知無罪之判決，刑事訴訟法第一百五十四條、第三百零
    一條第一項分別定有明文。次按刑法第三百三十九條第一項詐欺罪之成立，以意
    圖為自己或第三人不法所有，以詐術使人將本人或第三人之物交付為要件。所謂
    以詐術使人交付，必須被詐欺人因其詐術而陷於錯誤，若其所用方法不能認為詐
    術，亦不致使人陷於錯誤，即不構成該罪，亦有最高法院四十六年台上字第二六
    ０號判例可供參照。
三、公訴人認被告另涉有上開詐欺罪嫌，係以告訴人偵查中之指訴及所提出之欠款明
    細表一份、本票十六紙、支票二紙等資料，暨被告坦承欠款事實等情，為論罪依
    據。惟訊據被告固坦承有積欠告訴人借款、互助會款之事實，然堅決否認有公訴
    人所起訴之前揭詐欺情節，辯稱：伊與告訴人自七十九年間起已有多年金錢借貸
    往來，金額為二、三十萬或三、四十萬不等，慣例上伊向告訴人借款，均支付告
    訴人三分半利息，由告訴人先行自借款金額中預扣三個月利息，伊亦有償還所借
    款項，係因後來遭人倒會，無法清償，經告訴人要求，雙方始於八十七年八月三
    日至代書處書立借貸清償證明書，會算議定總借款金額（含借款、利息及互助會
    款總額）為二百四十萬元，由被告按月清償，並依告訴人要求提供其夫郭忠名義
    之不動產權狀二件抵押在被告處，後來告訴人仍屢屢要求其另行提供票據擔保，
    被告遂於八十八年三月三十一日出具字條表示於二、三個月將其夫位於高雄縣鳳
    山市○○街三八巷二號房屋設定抵押予告訴人等語，並簽發莊紀雪白本票交付，
    公訴人指陳提供不動產抵押一事，乃係嗣後清償情節，非於借款之初即向告訴人
    為此承諾等語。經查：
（一）告訴人於偵查中已陳稱自七十五間起即借款予被告等語在卷（見偵查卷七十五
      頁背面筆錄），嗣於原審審理時亦坦承：被告自七十五年間即陸續向伊借款，
      金額為二、三十萬元不等，並給付二分利息，於借款時預扣一個月利息等語（
      見原審九十年三月二十日及四月十日審判筆錄），被告與告訴人確已有多年金
      錢借貸往來無訛。而經原審調查中質之告訴人為何願將金錢借予被告一節，由
      告訴人自稱：因大家是朋友，被告說要給伊利息吃紅，亦經常送東西給伊，伊
      才會為幫忙被告而借錢予被告等語，由告訴人上開指訴足見告訴人或係基於收
      取利息獲利，或係基於與被告間長期之情誼與信任而陸續出借金錢，應非被告
      借款之初有對告訴人施用何詐術之故，且由雙方長達多年之借貸關係可知，告
      訴人與被告間實已形成金錢互通有無之默契，亦即被告若需現金週轉，告訴人
      即依照慣例出借金錢收取利息，而此種經常性金錢借貸往來，若非係因被告有
      借有還之信譽長期累積，告訴人豈會反覆出借金額予被告，告訴人與被告間之
      金錢糾葛，應係長期借貸關係所累積之民事債權債務紛爭，應無涉詐欺情事。
（二）至公訴人指陳被告向告訴人佯稱願提供其夫郭忠之不動產設定抵押權擔保借款
      償還以取信告訴人一節，業據告訴人於原審陳明乃係被告嗣後為清償舊欠借款
      所為之承諾，被告當時並交付不動產權狀抵押等語在卷，並有雙方於八十七年
      八月三日所成立之借貸清償證明書載明：被告積欠告訴人二百四十萬元，由被
      告每月至少清償十萬元，並提供其夫坐落高鳳山市○○段九四八地號、建號一
      一三八號門牌號鳳山市○○街三八巷二號不動產所有權狀正本二件抵押予告訴
      人，若被告清償完畢即歸還告訴人等語附卷可佐，公訴人前揭指訴情節，係被
      告嗣後為清償債款所為之擔保行為，非於借款之初即有以此取信告訴人，應堪
      肯認，故公訴人執此遽認被告於借款之初即有施用詐術情節，容有誤會。又被
      告所稱其因遭人倒會，始無法再向告訴人支付利息、清償等語，已據參加被告
      互助會之會員黃秀蓮、施秋蓮等人於原審證實被告於八十七年七月間確有遭人
      倒會之事實，而被告遭人倒會之前向告訴人所借款項，確亦有按期返還一情，
      亦為被告所承認，故被告陳稱遭人倒會始未能清償等詞，尚非不可採信，其於
      借款之初應非基於無清償之意之不法所有意圖，亦堪認定。
（三）而告訴人提起本件刑事詐欺告訴，無非係因被告自八十七年七月起即未再支付
      利息，嗣後於八月份所成立之前揭清償協議亦未依約履行，此由告訴人於原審
      審理期間屢屢強調被告借錢不還等情可知，然按債務人未依債務本旨履行給付
      者，依一般社會經驗而言，原因非一，其因不可歸責之事由無法給付，或因合
      法主張抗辯事由而拒絕給付，甚至債之關係成立後，始行惡意遲延給付，凡諸
      此原因，皆有可能，非必出於自始無意給付之詐欺犯罪一端，故亦難逕以被告
      嗣後單純債務不履行之狀態，即推定其借款之初即有不法所有之意圖及施用詐
      術犯行，而逕以詐欺罪相繩。況告訴人出借款項既係出於收取高額利息，或基
      於兼顧被告間情誼、或依循雙方長期以來之金錢借貸默契，然非被告施用詐術
      所致，已如前述，故縱被告嗣後未依諾清償借款，亦僅屬單純之民事上債務不
      履行問題，尚難以被告事後未償還借款之事實即遽認被告自始即有詐欺之故意
      。再者被告前後向告訴人所借款項之本金約共四百餘萬元，先前所借均有清償
      ，公訴人起訴之金額乃係部分未清償之本金加利息及互助會款之累積，亦經告
      訴人自陳在卷，告訴人與被告間並非僅係單純金錢借貸一情甚明，告訴人顯係
      將其與被告間未清償之借款、會款等各筆新債舊帳全數合計並加計利息，據為
      提起本件詐欺告訴之借款金額，洵屬無疑。然告訴人與被告間之債權債務糾葛
      ，既無涉及詐欺犯罪情事，告訴人欲求被告清償，自應循民事訴訟程序以資救
      濟，要非逕得執以被告未清償債務之事實，即認其已構成刑法之詐欺罪名。此
      外，本院復查無其他證據足資證明被告有涉嫌詐欺之犯行，公訴人此部分指訴
      ，即屬不能證明，原審就此部分（詐欺）認不能証明被告犯罪而為無罪諭知，
      經核並無不合，檢察官上訴意旨仍執前詞指摘原判決此部分諭知無罪為不當，
      其上訴為無理由，應予駁回。
據上論結，應依刑事訴訟法第三百六十八條、第三百六十九條第一項前段、第三百六
十四條、第二百九十九條第一項前段、刑法第二百零一條第一項、第五十九條、第七
十四條第一款、第二百零五條、罰金罰鍰提高標準條例第一條前段，判決如主文。
本案經檢察官陳新慶到庭執行職務。
中    華    民    國      九十      年       七       月  三十一  日
                              臺灣高等法院高雄分院刑事第三庭
                                  審判長法官  莊秋桃
                                        法官  謝宏宗
                                        法官  莊崑山
右正本證明與原本無異。
如不服本判決，應於判決送達後十日內向本院提出上訴狀，其未述理由者並應於提
出上訴狀後十日內向本院補提理由書（應附繕本)。
                                      書記官  邱麗莉
中    華    民   國      九十      年       八       月     二   日
附錄本案論罪科刑法條全文
刑法第二百零一條第一項：意圖供行使之用，而偽造、變造公債票、公司股票或其他
有價證券者，處三年以上十年以下有期徒刑，得併科三千元以下罰金。
                                                                 Ｊ


司法院資訊處製作；財團法人民間司法改革基金會備份。
